【裁判字號】    92,台上,1582
【裁判日期】    920724
【裁判案由】    確認債權存在
【裁判全文】
最高法院民事判決                              九十二年度台上字第一五八二號
    上  訴  人  維茂國際股份有限公司
    法定代理人  游 彥 松
    上  訴  人  荏原開立環境工程股份有限公司
    法定代理人  平山詳郎
    共      同
    訴訟代理人  汪 倩 英律師
    被 上訴 人  內政部營建署
    法定代理人  柯 鄉 黨
    訴訟代理人  林 清 源律師
右當事人間請求確認債權存在事件，上訴人對於中華民國九十年十一月二十一日台灣
高等法院第二審判決（九十年度重上字第二八八號），提起上訴，本院判決如左：
    主  文
上訴駁回。
第三審訴訟費用由上訴人負擔。
    理  由
本件被上訴人之法定代理人已由林益厚更換為柯鄉黨，茲經柯鄉黨聲明承受訴訟，核
無不合，合先敘明。
上訴人主張：上訴人維茂國際股份有限公司（下稱維茂公司）與訴外人國光環境科技
有限公司（下稱國光公司）於民國八十二年間訂有承攬合約，由維茂公司承攬國光公
司得標之「台灣省政府台北近郊污水下水道建設計畫八里污水處理廠第一期新建工程
｜回收水處理工程」（下稱系爭工程）之電腦儀控工程，已依約履行後，國光公司未
依約付款，積欠維茂公司工程款新台幣（下同）四百八十萬元；另上訴人荏原開立環
境工程股份有限公司（下稱荏原公司）與國光公司於八十二年間亦訂有承攬合約，由
荏原公司承攬系爭工程中之污水超快速凝集沉澱系統工程，荏原公司依約履行後，國
光公司亦未依約付款，積欠荏原公司工程款二千二百六十五萬二千五百元。伊就前揭
債權以法院確定判決為執行名義，先後聲請執行國光公司就系爭工程得對被上訴人請
求給付之工程款，被上訴人否認國光公司債權存在等情，求為確認國光公司承攬被上
訴人系爭工程未領工程款債權四千五百五十萬零一千九百九十一元在二千七百四十五
萬二千五百元及原判決附表（下稱附表）所示利息、執行費及取得執行名義費用之範
圍內存在之判決。
被上訴人則以：系爭合約之契約當事人原為台灣省政府住宅及都巿發展局，精省後該
局權利義務由伊承擔，國光公司就系爭工程已遲延給付達一千七百七十二日，須扣除
七億一千五百八十八萬八千元違約金，已無任何工程款可領等語，資為抗辯。
原審斟酌全辯論意旨及調查證據之結果，以：上訴人主張國光公司與被上訴人間就系
爭工程有工程承攬關係，國光公司為承攬人，嗣於八十四年二月九日雙方合意停工，
被上訴人於八十五年三月十六日終止承攬契約，此後未結算已完工之工程款項，終止
契約後，即委由台灣省環境技師公會辦理清點，並據以結算，機電工程部分結算實際
金額一億五千零七十三萬三千元，為兩造所不爭，並經證人謝孟傑證述屬實，復有結
算明細表足稽。國光公司與被上訴人系爭工程合約第二十一條約定：「工程中止：甲
方認為工程有中止之必要時得終止契約全部或一部份，一經通知，乙方須立即停工，
並負責遣散工人，其已做工程及專用於本工程之到場合格材料，由甲方核實給價」，
是於契約終止後，被上訴人即有依約結算給價義務。系爭工程國光公司依約應完工期
限為二百六十日曆天，國光公司於八十二年六月一日申報開工，八十四年二月九日申
報停工，被上訴人於八十四年八月十四日通知國光公司五日內（即同月十九日）復工
，八十五年三月十六日被上訴人終止系爭工程契約，八十八年八月三十一日系爭工程
另行發包完工驗收，為兩造所不爭。被上訴人審查圖說日期共花費二百八十九天，其
中五十四天應由國光公司負責，被上訴人環境工程處同意展延二百三十五天，經證人
即被上訴人環境工程處員工羅吉煌結證屬實，該審查圖說期間之二百三十五天自可歸
責於被上訴人，堪予認定。上訴人主張兩造同意停工之原因，係被上訴人變更設計；
被上訴人八月十四日通知復工時，因ＲＣ道路與其他標工程介面銜接部分，須其他標
工程配合，停工原因尚未消失，系爭工程事實上無法進行，國光公司已多次覆文表示
無法復工，不能認為應復工等語，並提出原證二十五國光公司環八四０五八號函為
證。惟該函為國光公司片面所發，不能拘束被上訴人，且其不能復工之原因，上訴人
復未舉證以實其說，不足採信。被上訴人與國光公司於八十四年二月九日合意停工，
為兩造所不爭。準此，八十四年二月九日起不得計入遲延天數內。但國光公司於系爭
工程終止契約前，仍有履行工程義務，故於被上訴人通知國光公司復工後，前開合意
停工之效力即消滅，國光公司於接受復工通知後，即有復工義務，被上訴人於八十四
年八月十四日通知於五日內復工，國光公司即應於同月十九日繼續承攬工程，國光公
司未為復工，自應負遲延責任，上訴人主張計算至八十四年二月九日合意停工日，自
有未合。從而本件開工日為八十二年六月一日，加計施工期限二百六十日曆天。依此
計算應完工日原為八十三年二月十六日，因颱風等關係五十九日不計入工期，應延至
八十三年四月十六日。另扣除上開審查圖說期日為二百三十五天，再延至八十三年十
二月七日。而被上訴人與國光公司合意停工日期為八十四年二月九日，則計算至該日
止，國光公司已遲延六十二日（八十三年十二月八日起至八十四年二月八日止）。迨
同年八月十九日被上訴人通知國光公司應復工日開始計算遲延日數，至八十五年三月
十六日終止工程合約止為二百零八日。合計國光公司共計遲延天數為二百七十日。系
爭合約第十八條約定：國光公司應按逾期日數，每逾一日償付契約總價千分之一違約
金。系爭合約第三條約定：契約總價為二億零二百萬元。系爭合約第十八條以國字大
寫約定違約金為千分之一，附件工程規範書第一‧一三罰責第三項則約定為千分之二
，前後不一。經審酌合約第十八條係以國字大寫置於契約之本文，位置明顯而易知，
而附件工程規範書罰責之約定，係以國字及阿拉伯數字小寫，置於契約附件內，位置
隱而難以查知，應認雙方本意係以千分之一為違約金計算標準者為可採。再系爭工程
合約，係約定二百六十日曆天完工，系爭工程自八十二年六月一日開工，依約應於八
十三年十二月七日完工，到期並未完工，八十四年二月九日國光公司申報停工，嗣因
國光公司財務危機，無法繼續施工，被上訴人乃於八十五年三月十六日終止系爭工程
合約，八十七年八月二十五日重新發包、施工，直至八十八年八月三十一日完工驗收
為止，實際工程完工日期與預計完工日期相距逾五年以上，對債權人得享受之一切利
益影響甚大，以二百七十日計算逾期違約金，應非過高，無酌減必要。依此計算，國
光公司應給付被上訴人之違約金總額為五千四百五十四萬元（即遲延天數二百七十日
按工程款每日千分之一計算）。以故，縱上訴人主張系爭工程於解約後國光公司所留
(1)機電設備工程價值為一億五千二百六十三萬五千一百五十元(2)土木工程價值一千五
百五十萬六千九百二十六元(3)機電安裝價值一千三百零四萬七千九百五十四元，總計
為一億八千一百二十六萬零三十元。加計銀行繳回履約保證金八百零八萬元、銀行繳
回預付工程款保證金八十二萬五千五百四十六元，減去已核發金額一億二千三百四十
萬一千四百五十七元、重新發包費用一千四百七十六萬九千零八十七元，合計國光公
司對被上訴人有五千一百九十九萬五千零三十二元之債權為真正，但扣除國光公司對
被上訴人應負之上開違約金數額後，國光公司已無任何工程債權存在。則上訴人提起
本件確認債權存在之訴，應予駁回等詞，為其心證之所由得，並說明對兩造其餘攻擊
防禦方法之取捨意見，因而維持第一審所為上訴人敗訴之判決，駁回其上訴，經核於
法洵無違誤。
按以日曆天計算施工期間始須扣除國定民俗例假日、選舉、颱風日數，至原判決扣除
應可歸責於被上訴人審查圖說二百三十五天及上訴人遲延六十二天之期間，不生再扣
除國定例假日數之問題。上訴論旨，復就原審取捨證據、認定事實及解釋契約之職權
行使，指摘其為不當，或就原判決已論斷者，泛言未說明，聲明廢棄原判決，不能認
為有理由。
據上論結，本件上訴為無理由。依民事訴訟法第四百八十一條、第四百四十九條第一
項、第七十八條，判決如主文。
中      華      民      國    九十二    年      七      月    二十四    日
                              最高法院民事第六庭
                                  審判長法官  吳  正  一
                                        法官  劉  福  來
                                        法官  鄭  玉  山
                                        法官  黃  義  豐
                                        法官  許  澍  林
      右正本證明與原本無異
                                              書  記  官
中      華      民      國    九十二    年      八      月     十三     日
                                                                       Ｋ


司法院資訊處製作；財團法人民間司法改革基金會備份。
